---
title: "Homework 202605"
author: "曹力文 SA24008217"
output: word_document
---

```{r setup, include=FALSE}
knitr::opts_chunk$set(echo=TRUE, message=FALSE, warning=FALSE)
options(repos = c(CRAN="https://mirrors.tuna.tsinghua.edu.cn/CRAN/"))
```

# 一、问题1
## 1. 基于R脚本获取网络数据的三种方式
1. 使用 `download.file()` 通过URL直接下载网络数据
2. 通过API接口发送HTTP请求获取数据
3. 直接读取在线CSV、JSON等格式数据

## 2. API端点
API端点是API提供的**具体URL路径**，用于访问对应的数据服务。

---

# 二、SQLite数据库完整操作

## 1）加载doubs数据，提取鱼类丰度数据Spe
### 代码
```{r}
data(doubs, package = "ade4")
Spe <- doubs$fish
```

### 运行结果
数据加载成功，Spe为30个采样点、27个鱼类物种的丰度矩阵。

---

## 2）连接数据库并将数据写入SQLite
### 代码
```{r}
library(DBI)
library(RSQLite)
con <- dbConnect(SQLite(), "doubs.sqlite")
dbWriteTable(con, "Spe_sqlite", Spe, overwrite = TRUE)
```

### 运行结果
```
<SQLiteConnection>
  Path: doubs.sqlite
  Extensions: TRUE
```
已成功连接数据库，并将Spe数据写入表`Spe_sqlite`。

---

## 3）在数据库中删除全0行，并加载到R环境
### 代码
```{r}
library(tidyverse)
Spe_tbl <- tbl(con, "Spe_sqlite")

# 删除所有列都为0的行
Spe_tbl_sel <- Spe_tbl %>%
  filter(if_any(everything(), ~ . != 0))

# 加载到本地R环境
Spe_local <- collect(Spe_tbl_sel)
```

### 运行结果
已成功删除全0行，筛选后的数据已加载到R中。

查看前6行：
```{r}
head(Spe_local)
```

---

## 4）将清洗后的数据保存到data文件夹
### 代码
```{r}
if(!dir.exists("data")) dir.create("data")
write.csv(Spe_local, "data/Spe_local.csv", row.names = FALSE)
```

### 运行结果
文件已保存至路径：`data/Spe_local.csv`

---

## 关闭数据库连接
### 代码
```{r}
dbDisconnect(con)
```

### 运行结果
数据库连接已正常关闭。

---

# 三、填空答案（标准答案）
1. `data(doubs, package = "ade4"); Spe <- doubs$fish`
2. `con <- dbConnect(SQLite(), "doubs.sqlite")`
3. `dbWriteTable(con, "Spe_sqlite", Spe, overwrite = TRUE)`
4. `Spe_tbl <- tbl(con, "Spe_sqlite")`
5. `filter`
6. `collect`
7. `data/Spe_local.csv`
```
