---
title: "Homework 202605"
author: "曹力文 SA24008217"

---
```{r setup, include=FALSE}
knitr::opts_chunk$set(echo = TRUE, message = FALSE, warning = FALSE)
```

---

## 一、获取网络数据的三种方式
1. 用 `download.file()` 通过 URL 下载数据
2. 调用 API 接口获取数据
3. 直接读取在线 CSV、JSON 等文件，或使用专用 R 包读取

**API 端点**：API 提供的具体 URL 路径，用于访问对应数据。

---

## 二、SQLite 数据库操作

### 1. 加载包
```{r}
library(ade4)
library(DBI)
library(RSQLite)
library(tidyverse)
```

### 2. 加载 doubs 数据，提取鱼类丰富度 Spe
```{r}
data(doubs, package = "ade4")
Spe <- doubs$fish
```

### 3. 创建并连接 SQLite 数据库
```{r}
con <- dbConnect(SQLite(), "doubs.sqlite")
con
```

### 4. 将 Spe 写入数据库
```{r}
dbWriteTable(con, "Spe_sqlite", Spe, overwrite = TRUE)
```

### 5. 从数据库读取，并删除全 0 行
```{r}
Spe_tbl <- tbl(con, "Spe_sqlite")

Spe_tbl_sel <- Spe_tbl %>%
  filter(if_any(everything(), ~ . != 0))

Spe_local <- collect(Spe_tbl_sel)
```

### 6. 保存为 CSV（存入 data 文件夹）
```{r}
if(!dir.exists("data")) dir.create("data")
write.csv(Spe_local, "data/Spe_local.csv", row.names = FALSE)
```

### 7. 关闭连接
```{r}
dbDisconnect(con)
```

---

## 三、填空答案
1. data(doubs, **package** = **"ade4"**); Spe <- doubs$**fish**
2. con <- dbConnect(SQLite(), "**doubs.sqlite**")
3. dbWriteTable(con, "**Spe_sqlite**", **Spe**, overwrite = TRUE)
4. Spe_tbl <- tbl(con, "**Spe_sqlite**")
5. **filter**(if_any(...))
6. Spe_local <- **collect**(Spe_tbl_sel)
7. write.csv(Spe_local, "**data/Spe_local.csv**")
```
