---
title: "Homework 202609 - 生态网络与多层感知机"
author: "曹力文 SA24008217"
output:
  word_document: default
  html_document: default
---



```{r setup, include=FALSE}
knitr::opts_chunk$set(echo = TRUE, message = FALSE, warning = FALSE)
options(repos = c(CRAN="https://mirrors.tuna.tsinghua.edu.cn/CRAN/"))
```


 作业1、在无向网络图（图1）中，1、2、3、4、5为节点，e1、e2、e3、e4、e5、e6分别表示节点1–2, 1–3, 2-3, 2–4, 3–5, 4-5之间链接，请根据如下问题作答：

1）分别给出邻接矩阵（adjacency matrix）和关联矩阵（incidence matrix）。


```{r}
library(igraph)

# 构建无向图
edges <- c(1,2, 1,3, 2,3, 2,4, 3,5, 4,5)
g <- graph_from_edgelist(matrix(edges, ncol=2, byrow=TRUE), directed=FALSE)

# 邻接矩阵
adj_matrix <- as_adjacency_matrix(g, sparse=FALSE)
cat("邻接矩阵：\n")
print(adj_matrix)

# 关联矩阵
edge_list_mat <- as_edgelist(g)
inc_matrix <- matrix(0, nrow = vcount(g), ncol = ecount(g))
for (i in 1:ecount(g)) {
  nodes <- edge_list_mat[i, ]
  inc_matrix[as.numeric(nodes), i] <- 1
}

colnames(inc_matrix) <- paste0("e", 1:ecount(g))
rownames(inc_matrix) <- 1:vcount(g)
print(inc_matrix)

```

 2）节点“2”的度（degree）是多少？，节点度是节点水平重要特征，其生态学含义是什么？

答：
节点 2 的度为 3。  
节点度反映一个节点与其他节点的直接连接数量。生态学中通常表示：物种相互作用强弱、生态位广度、在生态网络中的重要性、对能量流动 / 物质循环的影响能力。节点 2 连接了 3 个节点，属于网络中连接较多的节点之一，生态作用较重要。

3）网络的连接度（connectance）是多少？它是网路水平特征，其生态学上含义是什么？

答： 
实际边数 = 6
最大可能边数 = 5×4/2=10
连接度 = 6/10=0.6 
生态学含义：连接度表示网络中实际存在的相互作用占所有可能相互作用的比例，可以反映生态网络复杂性、稳定性以及系统中物种间相互作用的紧密程度。

---

作业2：根据图2，基于Keras包定义一个多层感知机模型，并回答问题。

根据图 2 结构，输入层 2 个特征，第一隐藏层 4 个神经元，第二隐藏层 3 个神经元，输出层 1 个神经元。

1）下面是定义模型代码，请根据图补充完善多层感知机模型代码
模型结构：
输入层：2 个特征
第一隐藏层：4 个神经元，ReLU 激活
第二隐藏层：3 个神经元，ReLU 激活
输出层：1 个神经元，线性输出

2）在每个隐藏层使用ReLU（Rectified Linear Unit） 激活函数， 激活函数的主要作用是什么？ 在输出层没有指定激活函数，表示何种输出？
ReLU 作用主要包括：一是为网络引入非线性，使模型能拟合复杂关系；二是缓解深度网络训练中的梯度消失问题。  
输出层无激活函数表示使用线性输出，用于回归任务，预测连续型数值（如物种多度、环境指标）。

---
