---
title: "Homework 04"
author: "曹力文 SA24008217"
output: word_document
---

```{r setup, include=FALSE}
knitr::opts_chunk$set(echo = TRUE, message=FALSE, warning=FALSE)
```

# 1. 机器学习建模与传统统计模型的不同

（1）建模目标
传统统计模型以解释变量关系、参数推断为核心，强调模型的可解释性与实际意义。机器学习模型以预测精度与泛化能力为目标，更关注在新数据上的预测效果。
（2）建模算法
传统统计模型需要预先设定模型形式（如线性回归），再用最小二乘法、极大似然估计拟合参数。机器学习不依赖强模型假设，通过算法从数据中自动学习规律，灵活度更高。
（3）模型评估
传统统计模型使用显著性检验、置信区间等统计推断方式评估合理性。机器学习依靠训练、测试集划分与交叉验证，以 RMSE、R²、MAE 等预测指标评价性能。

---

# 2. 生态学树模型建模与 caret 填空

## 2.1 加载包与数据
```{r}
library(ade4)
library(dplyr)
library(caret)

data(doubs, package = "ade4")
```


## 2.2 计算鱼类总丰度 abund
```{r}
fish_data <- doubs$fish
env_data  <- doubs$env

abund <- rowSums(fish_data)
model_data <- env_data %>% mutate(abund = abund)
```

## 2.3 划分训练集和测试集
```{r}
set.seed(123)
train_index <- createDataPartition(model_data$abund, p = 0.8, list = FALSE)

training_data <- model_data[train_index, ]
testing_data  <- model_data[-train_index, ]
```


## 2.4 设置交叉验证控制
```{r}
fitControl <- trainControl(
  method = "repeatedcv",
  number = 10,
  repeats = 5
)
```

## 2.5 训练随机森林模型
grid <- expand.grid(.mtry = 1:10)

model_rf <- train(
  abund ~ .,
  data = train_data,
  method = "rf",
  preProcess = c("center", "scale"),
  trControl = fitControl,
  tuneGrid = grid,
  ntree = 1000
)

## 2.6 模型评估
pred <- predict(model_rf, newdata = test_data)
postResample(pred, test_data$abund)

## 2.7 填空题答案
1. `method = "rf"`
2. `method = "repeatedcv"`
3. `method = "rf"`
4. `preProcess = c("scale", "center")`
5. `tuneGrid = grid` 与 `ntree = 500`

---

# 3. 递归特征消除（RFE）与树模型特征选择

## 3.1 什么是递归特征消除 RFE？
递归特征消除是一种包装式特征选择方法。递归特征消除就是先全特征建模，按重要性删掉不重要的特征，再重新建模，反复做，最后选出效果最好、数量最少的特征组合。

## 3.2 为何随机森林等树模型无需单独特征选择？
（1）树模型在构建的时候自己就会选特征，节点分裂时会自动挑对分类 / 预测有用的变量。
（2）模型跑完可以直接输出特征重要性，不用额外再筛选。
（3）树模型对共线性、量纲差异不敏感，比较稳健。
所以随机森林通常不需要单独做特征选择。
